【裁判字號】    95,重國,1
【裁判日期】    970402
【裁判案由】    國家賠償
【裁判全文】
臺灣屏東地方法院民事判決               95年度重國字第1號
原      告    丙○○
              乙○○
              戊○○
              丁○○
兼共    同
法定代理人  庚○○
共      同
訴訟代理人    邱芬凌律師
複代理人      孔福平律師
              黃吉雄律師
被      告    交通部公路總局第三區養護工程處
法定代理人    甲○○
訴訟代理人    蘇精哲律師
複代理人      鍾秀瑋律師
被     告     高雄縣大寮鄉公所
法定代理人    己○○
訴訟代理人    林石猛律師
              蔡坤展律師
              張宗琦律師
上列當事人間請求國家賠償事件，本院於民國97年3 月19日言詞
辯論終結，判決如下：
    主  文
原告之訴及假執行聲請均駁回。
訴訟費用由原告負擔。
    事實及理由
壹、程序方面：
一、本件原告曾向被告交通部公路總局第三區養護工程處（下稱
    公路總局）請求損害賠償，惟經被告公路總局於民國94年4
    月4 日以交通部公路總局第三區養護工程處拒絕賠償理由書
    94年賠議字第5 號拒絕賠償；原告曾向被告高雄縣大寮鄉公
    所（下稱大寮鄉公所）請求損害賠償，然經被告大寮鄉公所
    以96年5 月9 日大鄉行政字第0960006639號函拒絕賠償，有
    被告之拒絕賠償理由書在卷可憑（分見本院卷一第15-17 頁
    、卷二第24-26 頁）。而按「訴狀送達後，原告不得將原訴
    變更或追加他訴。但有下列各款情形之一者，不在此限：二
    、請求之基礎事實同一者。」民事訴訟法第255 條第1 項第
    2 款定有明文。原告先於96年2 月26日具狀追加被告大寮鄉
    公所，復於96年8 月31日具狀撤回被告大寮鄉公所，再於96
    年10月26日具狀追加被告大寮鄉公所，惟因請求之基礎事實
    同一，故其追加被告及提起本件國家賠償均合於規定，自得
    准許，合先說明。
二、被告大寮鄉公所經合法通知，未於言詞辯論期日到場，核無
    民事訴訟法第386 條所列各款情形，爰依原告聲請准由其一
    造辯論而為判決。
三、被告公路總局認本件國家賠償事故之發生，關於設施之管理
    有無疏忽或欠缺涉及相關管理機關即受訴訟告知之第三人中
    華電信股份有限公司參加訴訟，而經本院合法通知第三人中
    華電信股份有限公司是否參加訴訟，該公司業已到庭拒絕參
    加訴訟在案，有本院送達證書、本院96年8 月14日準備程序
    筆錄在卷可稽，附此敘明。
貳、實體方面：
一、原告起訴主張：
(一)、被害人陳勝德於93年9 月11日凌晨1 時許，騎乘車牌號碼CB
    H-149 號重型機車（下稱系爭機車），途經高雄縣大寮鄉○○○路330 號前（下稱系爭路段），因被告公路總局設置或
    管理有欠缺，系爭路段之道路翻修後不平坦、雖有設置路燈
    卻全部不亮及該處排水溝留有空隙未加蓋而未設置警告標誌
    ，致陳勝德摔倒後頭部撞擊該空隙尖銳部分且陷入水溝中，
    受有頭部外傷而當場死亡。依公路法第3 條、第26條及公路
    附屬設施設置管理要點第2 點及之規定，系爭路段既屬省道
    ，對於公路附屬設施之設置及管理，被告公路總局自應維護
    其原有之功能與效用，保持設施之完整，又依公路附屬設施
    設置管理要點第14點第3 款之規定，系爭路段亦屬市區道路
    ，其兩側排水溝渠及在道路地下所設排水幹線、雨水下水道
    系統等，應由當地地方政府即被告大寮鄉公所管理，是被告
    等為系爭路段之道路、排水溝及路燈之共同管理機關，對於
    公路附屬設施之管理，應維護其原有之功能與效用，使其保
    持設施之完整，俾能維護用路人之行車安全，而被告機關疏
    於管理致陳勝德跌落排水溝而死亡，被告機關顯有設置管理
    之欠缺，而均違反保護他人之法律疏於維護道路之安全，應
    共同負連帶賠償責任。
(二)、法務部法醫研究所就本事件所為鑑定意見有明顯錯誤，其中
    對於現場有未加蓋水溝並未發現，及關於安全帽、遺體頭部
    均在水溝內亦未發現而參酌之，故其鑑定意見採納事證與事
    實上存在之事證顯然有所出入，鑑定意見自有偏失而不足採
    信。
(三)、原告庚○○因上開事故之發生，支出喪葬費新臺幣（下同）
    20萬元；又原告庚○○、丙○○、乙○○、戊○○、丁○○
    分別為陳勝德之配偶、子女，因陳勝德之死亡，精神上倍感
    痛苦，請求被告應連帶給付原告5 人精神慰撫金各200 萬元
    ；再陳勝德對其配偶庚○○及子女丙○○（79年11月1 日生
    ）、乙○○（80年11月13日生）、戊○○（84年11月27日生
    、書狀誤繕為80年出生）、丁○○（88年12月18日生）均負
    有法定扶養義務，陳勝德死亡之時，庚○○為38歲，參考主
    計處生命餘命表尚有42年之餘命（女性平均生存年紀為80歲
    ），原告丙○○、乙○○、戊○○、丁○○分別為14歲、13
    歲、9 歲及5 歲，依行政院主計處資料每人每年平均生活消
    費水準274,975 元計算之，依霍夫曼扣除中間利息法計算，
    陳勝德對原告庚○○之扶養費用為6,130,035 元，陳勝德對
    原告丙○○之扶養費用為737,658 元，陳勝德對原告乙○○
    之扶養費用為840,625 元，陳勝德對原告戊○○之扶養費用
    為1,225,118 元，陳勝德對原告丁○○之扶養費用為1,509
    ,728 元 。原告曾向被告公路總局請求損害賠償，惟經被告
    公路總局於94年4 月4 日以交通部公路總局第三區養護工程
    處拒絕賠償理由書94年賠議字第5 號拒絕賠償；原告曾向被
    告大寮鄉公所請求損害賠償，然經被告大寮鄉公所以96 年5
    月9 日大鄉行政字第0960006639號函作成拒絕賠償理由書。
    為此，爰依國家賠償法第3 條之規定，提起本件訴訟等語，
    並於本院聲明：1.被告應連帶給付原告庚○○8, 330,035元
    ，應連帶給付原告丙○○2,737,658 元、乙○○2,840,625
    元、戊○○3,225,118 元及丁○○3,509,728 元，及均自起
    訴狀繕本送達翌日起至清償日止，按週年利率百分之5 計算
    之利息；2.願供擔保，請准宣告假執行。
二、被告方面：
(一)、被告公路總局則以：
  1.系爭路段之道路部分，觀之道路交通事故調查報告表所載，
    系爭路段之道路為鋪設柏油路面、車道線標繪清晰、路面無
    缺陷、無障礙物、視距良好且有路面邊線，又系爭路段之道
    路為雙向四線道，設有快慢車道，車道線標繪清晰，並設置
    有2. 2公尺寬之慢車道，而慢車道外側邊線為路面邊線，路
    面邊線外側不供車輛行駛，系爭路段之排水溝在邊線外側
    1.06 公 尺處亦不供車輛行駛，本件並無原告所指稱系爭路
    段之道路翻修或不平坦之情形，公路總局就公有公共設施之
    設置或管理並無欠缺，自無須負國家賠償責任；就系爭路段
    之路燈部分，觀之道路交通事故現場蒐證照片，系爭路段之
    中央分向島均設有ㄚ型路燈，而非如原告所指稱系爭路段全
    線未設置路燈，且依公路附屬設施設置管理要點第15條第4
    款及第16條第2 、4 款規定，道路照明應由當地地方政府裝
    設並負責維護管理，故系爭路段之路燈並非公路總局所養護
    管理；就系爭路段之排水溝部分，依交通部所訂公路附屬設
    施設置管理要點第14點第3 款之規定，市區道路兩側排水溝
    渠及在道路地下所設排水幹線、雨水下水道系統等，均由當
    地地方政府維護管理，是系爭路段之排水溝亦非公路總局維
    護管理。
  2.再者，依據高雄縣政府警察局林園分局提供之道路交通事故
    現場圖及事故調查表（一）及現場蒐證照片顯示，陳勝德疑
    似撞擊路旁電線桿後，而導致頭部外傷死亡，與水溝之設置
    無關。且依據調查報告表（二）之肇因研判，陳勝德之死因
    為不明原因肇事，且原告庚○○於警訊時亦自承系爭事故之
    肇事情形及肇事現場未親眼目睹，並不了解等語，是原告主
    張因公路總局之排水溝設置不當，致陳勝德死亡，並無確切
    證據，僅屬原告個人推論之詞。又依最高法院84年度台上字
    1004號判決意旨，人民依國家賠償法第3 條第1 項之規定請
    求國家賠償時，尚須人民之生命、身體或財產所受之損害，
    與公有公共設施之設置或管理之欠缺，具有相當因果關係，
    始足當之，然觀之道路交通事故現場圖所載，陳勝德疑撞擊
    路旁電線桿後，而導致頭部外傷死亡，是陳勝德之死亡原因
    與公路總局就公有公共設施之設置或管理應無直接因果關係
    ，公路總局並無損害賠償責任。再觀之道路交通事故現場蒐
    證相片，原告所指稱之排水溝係緊貼路旁施工圍籬，然依一
    般人之行車習慣，駕駛人駕駛車輛至少與施工圍籬保持1 、
    2 公尺之距離，不可能完全緊貼施工圍籬行駛，是原告所稱
    排水溝未加蓋，致陳勝德摔倒後，頭部陷入水溝中當場死亡
    乙節，與一般行車常情不符。復依聖若瑟醫院於93年9 月11
    日之檢驗報告單，認陳勝德騎車當時之酒精濃度為9.8mg/dl
    ，是系爭事故之肇事原因應是陳勝德酒醉駕車導致其注意力
    下降，擦撞路旁電線桿失控摔倒而肇事，足見系爭事故之發
    生確與排水溝未加蓋間，並無相當因果關係。
  3.依據法務部法醫研究所法醫所（96）醫文字第1961101083號
    法醫文書審查鑑定書，陳勝德應係騎乘機車在電線桿附近或
    較前區時，左側遭其他車輛撞擊，向右偏移致使機車體觸及
    電線桿造成刮痕後，身體翻落地面形成頭部外傷、左下肢骨
    折，最後因中樞神經休克死亡，其死亡原因顯與系爭路段之
    電線桿及排水溝等公有共用設施之設置或管理無關。
  4.退步言，縱認原告得向公路總局請求國家賠償，就喪葬費部
    分，樂器支出與殯葬無關、四果盤支出金額過高、雜費支出
    為何項不明、訃文印刷費用非必要、法事功德可有可無，且
    金額過高；就精神慰撫金部份，依兩造間之學經歷、資歷及
    原告等人受痛苦之情形，原告請求每人200 萬元顯屬過高；
    就扶養費部分，依民法第1117條第1 項之規定，原告庚○○
    應證明其無謀生能力，始應受陳勝德扶養，而陳勝德扶養其
    子女及配偶應依照個人綜合所得免稅額74,000元計算，且陳
    勝德扶養其子女至成年後，應與其子女共同扶養原告庚○○
    。此外，陳勝德因酒醉駕車導致其應變與自救能力降低、無
    照駕駛、未扣緊安全帽及騎乘至不供車輛行駛之路肩以致撞
    擊電線桿而與有過失，依法請求減輕或免除賠償責任等語，
    資為抗辯，並聲明：1.如判決主文所示；2.如受不利之判決
    ，願供擔保，請准宣告免為假執行。
(二)、被告高雄縣大寮鄉公所則以：
  1.依國家賠償法第10條及第11條第1 項之規定，原告向被告大
    寮鄉公所請求損害賠償時，應先以書面向被告大寮鄉公所請
    求，於被告大寮鄉公所拒絕賠償後，原告方得提起損害賠償
    之訴，是原告對被告大寮鄉公所逕行起訴請求國家賠償，顯
    然不備上開書面請求及先行協議程序要件，又此項協議須於
    起訴前為之，其欠缺無從事後補正，況書面請求及先行協議
    程序已逾2 年之期間，不得再行補正，是其此部分之起訴為
    不合法，應依國家賠償法第12條及民事訴訟法第249 條第1
    項第6 款規定，以裁定駁回之。
  2.系爭路段既為「台25線省道」，而非公路附屬設施設置管理
    要點第14點第3 款所指之「市區道路」，縱系爭路段屬省道
    公路與市區道路共同使用部分，依公路法第4 條第2 項之規
    定，市區道路○○○路路線系統者視同公路。依公路法第2
    條第3 款、第6 條第1 項、第11條及公路修建及養護管理規
    則第7 條、第33條之規定，省道之修建工程由中央主管機關
    辦理，並由交通部之專設機關辦理規劃、修建及養護，是系
    爭路段之道路、排水溝之設置及管理依法應由被告公路總局
    為之，其並未委託被告大寮鄉公所養護，且養護預算係由中
    央政府直接撥入被告公路總局之預算，被告大寮鄉公所並無
    該部分之預算，對其亦無指揮監督權，是以被告大寮鄉公所
    並非系爭路段之設置或管理機關，即非賠償義務機關。又原
    告前依公路附屬設施設置管理要點追加被告大寮鄉公所為被
    告，其後又認該要點並未有法律授權，而非命令性質，僅為
    內部規定無法律拘束力，原告所提理由雖有矛盾，然其亦稱
    該要點僅屬命令性質，自不能牴觸上開公路法有關省道由中
    央主管機關養護之規定。縱依公路法第26條第1 項之規定，
    由中央公路主管機關委託路線經過之縣市公路主管機關辦理
    ，然系爭路段經過者為高雄縣，亦應屬高雄縣政府負責養護
    ，而非高雄縣政府之下級機關即被告大寮鄉公所。綜上，被
    告大寮鄉○○○○○路段之排水溝之設置及管理機關，亦無
    管理及養護之權，即非賠償義務機關，故無國家賠償法第3
    條第1 項及民法第184 條損害賠償責任。
  3.依公路附屬設施設置要點第15條第2 款之規定，公路管理機
    關修建或改善市區道路時，應一併裝設照明，又系爭路段之
    路燈係由訴外人台灣電力公司鳳山營業處管理供電，被告大
    寮鄉公所無權管理供電，且系爭事故發生當日，系爭路段之
    路燈供電正常，此有台灣電力股份有限公司鳳山區營業處96
    年4 月14日D 鳳山字第9604-0181 號函可稽，是以被告大寮
    鄉公所既非系爭路段之路燈之養護管理機關，亦非供電機關
    ，即非賠償義務機關，故無國家賠償法第3條 第1 項及民法
    第184 條損害賠償責任。
  4.退步言，縱認原告得向被告大寮鄉公所請求國家賠償，就精
    神慰撫金部份，依兩造間之學經歷、資歷及原告等人受痛苦
    之情形，原告請求每人200 萬元顯屬過高；就扶養費部分，
    依民法第1117條第1 項之規定，原告庚○○應證明其無謀生
    能力，始應受陳勝德扶養，而陳勝德扶養其子女及配偶應依
    照個人綜合所得免稅額74,000元計算，且陳勝德扶養其子女
    至成年後，應與其子女共同扶養原告庚○○。另本件損害之
    發生為93年9 月11日，其原因事實原告庚○○當時即知悉認
    為是大寮鄉公所應負賠償責任，惟原告遲至今始向被告大寮
    鄉公所提出國家賠償之請求，顯已罹於國家賠償法第8 條第
    1 項規定之請求權時效期間，是原告之請求應屬無據等語置
    辯，並聲明：1.如判決主文所示；2.如受不利之判決，願供
    擔保，請准宣告免為假執行。
三、兩造不爭執事項如下：
(一)、原告丙○○、乙○○、戊○○及丁○○4 人為陳勝德之子女
   ，原告庚○○為陳勝德之配偶。
(二)、陳勝德陳勝德於93年9 月11日凌晨1 時許，騎乘車牌號碼CB
    H-149 重型機車行經高雄縣大寮鄉○○○路330 號前時發生
    事故，受有頭部外傷而死亡。
四、兩造爭執事項如下：
(一)、造成陳勝德死亡之系爭事故確實原因為何？
(二)、原告得否請求被告負國家賠償責任？若是，其項目及金額若
    干？
(三)、陳勝德對系爭事故之發生是否亦有過失？
五、前開爭執事項茲分述本院見解如下，經查：
(一)、造成陳勝德死亡之系爭事故確實原因為何？
  1.原告主張陳勝德於前揭時，騎乘系爭機車，途經高雄縣大寮
    鄉○○○路330 號前之系爭路段，因系爭路段之道路翻修後
    不平坦、雖有設置路燈卻全部不亮及該處排水溝留有空隙未
    加蓋而未設置警告標誌，致陳勝德摔倒後頭部撞擊該空隙尖
    銳部分且陷入水溝中，受有頭部外傷而當場死亡等情，雖據
    提出現場蒐證照片、臺灣高雄地方法院檢察署相驗屍體證明
    書等件為證，然查，陳勝德死亡之時，系爭路段之照明路燈
    供電正常，有臺灣電力股份有限公司鳳山區營業處96年4 月
    14日D 鳳山字第9604-0181 號函在卷可稽（見本院卷一第16
    6 頁），另查，陳勝德被發現死亡當時天候為下雨，光線屬
    日間自然光線，事故現場之現場道路狀況係在省道直路道路
    邊線之外、為柏油路面、路面濕潤、無缺陷、亦無障礙物、
    視距良好、該處無號誌設備、其中央分向島為寬式、車道線
    無標記、但有快慢車道分隔線及路面邊線、事故類型及型態
    則有撞路樹、電桿等情狀，陳勝德車輛撞擊點位置係在系爭
    機車之車前頭位置，現場呈現是系爭機車左側車身倒向路面
    ，呈北向南方向，系爭機車左側車頭有受損，機車左側前板
    上有凹痕及黃色漆，右方向燈掉落在地面，陳勝德受傷位置
    在頭部，顯場躺放位置為頭部朝南，距離屍體位置最近位置
    未加排水溝蓋之處所，陳勝德之安全帽朝下掉落在內，距安
    全帽南邊不遠處則有陳勝德一隻左鞋掉在水溝蓋上，水溝之
    邊緣為長方形規則形狀之直線，無突出或尖銳處，左鞋之南
    邊有一堆水泥土塊，再往南則有一編號大寮幹99號之電線桿
    豎立在該處，電桿下緣漆上黃黑相間之漆色，與安全帽相距
    4 公尺等情，有道路交通事故現場圖、調查事故報告表、現
    場照片在卷可稽（見本院卷第40-44 頁、第46-48 頁），另
    陳勝德被發現死亡之時，其頭部左側有深挫裂傷長12公分，
    臉伏下，口鼻有沙土、小石頭壓迫變形痕跡，左下腿骨折等
    情，有相驗屍體驗斷圖可稽（見臺灣高雄地方法院檢察署93
    年度相字第1565號相驗卷第23頁），自陳勝德所受傷勢有前
    述傷勢，及騎乘系爭機車之倒地方向及位置、車損痕跡與位
    置、車上黃漆等綜合研判之，陳勝德極可能因為係騎乘機車
    在電線桿附近或較前區時，左側遭其他車輛撞擊，向右偏移
    致使機車體觸及電線桿造成刮痕後，身體翻落地面形成頭部
    外傷、左下肢骨折，最後因中樞神經休克死亡，而頭部外傷
    極可能為被撞之際雖帶安全帽仍受該傷勢，左下肢骨折可能
    為騎機車左側遭撞擊所導致，臉部右側嘴部嘴角、口唇變形
    為倒地碰撞地面引起等情，有前述證物可資為證，此意見亦
    為法務部法醫研究所法醫所（96）醫文字第1961101083 號
    法醫文書審查鑑定書所同認，有該鑑定書附卷可憑（見本院
    卷二第34-40 頁），原告雖主張陳勝德應該是身體頭部陷入
    該水溝內，並碰撞到水溝之尖銳石塊導致死亡結果，如係原
    告所主張之情，頭部碰撞尖銳石塊，則依常理被害人之傷勢
    應併有瘀腫傷勢而非挫裂傷痕；且如陳勝德頭部陷入水溝內
    ，則依其騎車戴安全帽之情，及參照現場該排水溝之大小形
    狀而觀之，其頭部極可能被卡住水溝內，再者，其所戴安全
    帽衡情極可能是朝上倒立在地，而非安全帽朝下掉落在內，
    又該排水溝緣是呈現整齊線條，並無尖銳突出之處，有現場
    照片可稽，是原告主張上情核與現場跡證與陳勝德之傷勢均
    不相符，尚無法遽予採信。
  2.綜上，陳勝德之死亡原因已如前述，則與原告主張是因大寮
    鄉○○○路330 號前之系爭路段，因道路翻修後不平坦、雖
    有設置路燈卻全部不亮及該處排水溝留有空隙未加蓋而未設
    置警告標誌，致陳勝德摔倒後頭部撞擊該空隙尖銳部分且陷
    入水溝中，受有頭部外傷而當場死亡云云不符，則原告之主
    張即無可採信，原告主張既無可採，本件陳勝德死亡結果則
    與道路翻修、路燈管理、水溝等設施之設置管理維護無關。
(二)、原告得否請求被告負國家賠償責任？若是，其項目及金額若
    干？
    承前所述，陳勝德之死亡結果既與系爭路段之道路、路燈、
    水溝等設施之設置管理維護無關，則原告依據國家賠償法第
    3 條訴請被告負連帶國家賠償責任，於法無據，應予駁回，
    其各項目請求亦無審酌之必要。而陳勝德之死亡既與被告無
    涉，陳勝德陳勝德對系爭事故之發生是否亦有過失亦無庸審
    酌，附此敘明。
六、綜上所述，原告依據國家賠償法第3 條請求被告連帶負國家
    賠償責任既屬無法證明，其請求被告連帶賠償如聲明所示金
    額與利息，於法無據，應予駁回，原告之訴既經駁回，其假
    執行之聲請，亦失所依附，不予准許。
七、本件事證已臻明確，兩造其餘主張、陳述及立證方法，經核
    於判決不生影響，爰不逐一論列，附此敘明。
據上論結：本件原告之訴，為無理由，並依民事訴訟法第385 條
第1 項前段、第78條、第85條第1 項，判決如主文。
中    華    民    國    97    年    4     月    2     日
                  民事第一庭  審判長法  官  徐美麗
                                    法  官  張以岳
                                    法  官  潘快
正本係照原本作成。
如對判決上訴，須於判決送達後廿日內向本院提出上訴狀，其未
表明上訴理由者，應於提出上訴後二十日內向本院補提理由書狀
（均須按他造當事人之人數附繕本）。
                                書記官  李勝群
中    華    民    國    97    年    4     月      2    日


司法院資訊處製作；財團法人民間司法改革基金會備份。
